臺灣高雄地方法院民事判決　　　　　　　96年度重訴字第26號
原　　　告　台灣中小企業銀行股份有限公司
法定代理人　戊○○
訴訟代理人　甲○○
　　　　　　乙○○
被　　　告　丙○○
訴訟代理人　丁○○
上列當事人間清償借款事件，本院於民國96年3 月26日言詞辯論
終結，判決如下：
  主  文
被告應給付原告新臺幣柒佰肆拾陸萬玖仟肆佰貳拾伍元，及如附
表所示之利息、違約金。
訴訟費用由被告負擔。
  事  實  及  理  由
壹、程序方面：
一、按訴狀送達後，原告不得將原訴變更或追加，但減縮應受判
    決事項之聲明者，不在此限，民事訴訟法第255 條第1 項第
    3 款定有明文。本件原告於起訴狀請求判決被告應給付原告
    新臺幣（下同）7,469,425 元及自就如附所示本金自民國95
    年5 月30日起至清償日止，各按年息百分之2.95、百分之6.
    66計算之利息，並均自95年6 月30日起至清償日止，其逾期
    在6 個月以內者，均按上開利息總額百分之10；逾期超過6
    個月者，按上開利息總額百分之20計算之違約金。嗣於起訴
    狀繕本送達後，於96年1 月16日具狀就利息之利率及違約金
    起算日更正如主文第1 項所示，依前揭規定，核屬減縮應受
    判決事項之聲明，於法有據。
二、本件被告經合法通知，未於最後言詞辯論期日到場，核無民
    事訴訟法第386 條各款所列情形，爰依原告之聲請，由其一
    造辯論而為判決。
貳、實體方面：
一、原告主張：被告於民國94年3 月29日，邀同訴外人周富強為
    連帶保證人，向原告各借得新臺幣（下同）1,000,000 元及
    7,000,000 元（下稱系爭借貸契約）。約定清償期限各至99
    年3 月29日、114 年3 月29日止，以每月為1 期，依年金法
    按月平均攤還本息，7,000,000 元借款部分前半年按年息百
    分之1.99固定計息，自94年9 月29日及95年3 月29日起，按
    原告定儲利率指數各加年利率百分之0.58、0.77計付；1,00
    0,000 元借款部分則按原告之定儲利率指數加年率百分之4.
    48計算，並均隨原告定儲利率變動而調整，及如未按期繳納
    本息時，視為借款全部到期，除仍各按上開利率計息外，自
    逾期之日起6 個月以內者，按上開利率百分之10，逾期超過
    6 個月部份，按上開約定利率百分之20計付違約金。詎被告
    於借款後，自95年5 月30日起未按期攤還本息，該2 筆借款
    債務均視為全部到期，迭經催討無效，尚有如附表所示之本
    金、利息及違約金未清償，爰依消費借貸之法律關係，提起
    本件訴訟等情。並聲明：如主文第1 項所示。
二、被告於最後言詞辯論期日未到場，惟據其以前到庭所為之聲
    明及陳述略以：被告於94年3 月間為自行創業，乃以學生之
    身份向原告借貸，因係第一次貸款不諳銀行有關利率、繳納
    本息之還款方式等作業，在急迫、輕率無經驗且不疑有詐之
    情形下，迅即簽訂利息、違約金過高且不利被告之本件定型
    化借貸契約，已違反消費者保護法第12條定型化契約中之條
    款違反互惠及誠信原則，對消費者顯失公平者無效之規定，
    應屬無效之契約，原告應將已收取之100 多萬元利息返還予
    被告等語，資為抗辯。並聲明：駁回原告之訴。
三、本件原告主張之事實，業據其提出房屋貸款契約、被告還借
    款本息明細表、放款利率歷史資料表等為證，被告對此亦不
    爭執，自堪認原告上開主張為可採。雖被告以前詞置辯，惟
    為原告所否認，而按消費者保護法第11條至第17條規定，固
    有對定型化約款因違反誠信原則而顯失公平等情時，部分約
    款應無效者予以規範，然定型化契約條款僅在發生顯失公平
    並該當法律規定之要件時，始有予以調整彌補弱勢一方以達
    衡平之必要，並非一旦使用定型化契約條款即有對消費者明
    顯不利或違反信原則之結果，仍需就個案為具體審查。經查
    ，本件原告為企業經營者，被告則為消費者，彼等簽訂之系
    爭借貸契約，為原告事前繕打印製供同種類契約訂立之用，
    有原告提出之前開契約在卷可稽，是本件契約確屬定型化契
    約性質而有該規定之適用。惟兩造於94年3 月22日簽訂系爭
    借貸契約前，原告於94年3 月15日即交由被告及連帶保證人
    周富強連攜回審閱全部條款內容，有被告及周富強於前開契
    約書上蓋章是認之記載為證，已符合消費者保護法第11條之
    1 規定合理之審閱期間，是以被告為一受大學教育之智慮成
    熟成年人，且非在違反其自由意志，復有合理之審閱期間，
    及先前被告分別有向華銀行苓雅分行、國泰世華銀行中華分
    行、聯邦商業銀行高雄分行、台新銀行苓雅分行借款經驗之
    情況下，有財團法人金融聯合徵信中心資料在卷可參，衡情
    被告對於系爭借貸契約，就利率、繳納本息之還款方式等攸
    關被告權益之重要約定已有所知悉，並有決定要否締約之權
    利及自由，而非完全受制於原告。然被告在經審慎考量後仍
    決意簽訂系爭借貸契約，是由此客觀情形觀之，實難認原告
    對於系爭借貸契約之簽訂，有何詐欺行為，及被告有何急迫
    輕率無經驗致顯失公平之情形存在；況未見被告具體舉證以
    實其說，是被告所辯尚不足採。
四、至被告另辯稱系爭借貸契約之利率及違約金過高云云，而民
    法第203 條復有就法定利率為週年利率百分之5 之規定，惟
    民法第203 條有關法定利率之規定，乃是在無約定或其他法
    定時始有適用，而非謂一概優先於當事人自主約定內容，是
    在未違反民法第205 條週年利率百分之20之最高限制下，當
    事人本得基於雙方之債務情況及個人負擔風險之能力等另為
    適當約定。本件系爭借貸契之利率各為週年利率百分之2.79
    、6.5 ，並未超過民法第205 條之規定，況其中7,000,000
    元借款部分之利率甚至僅週年利率百分之2.79，而不及法定
    利率；且被告於簽訂系爭借貸契約時，已有合理之審閱期及
    多筆銀行借貸經驗，如前所述，被告仍決意締約，則被告辯
    稱利率過高而顯失公平者，實屬無據。
五、又當事人約定契約不履行之違約金過高者，法院固得依民法
    第252 條以職權減至相當之數額，是否過高仍需依一般客觀
    事實、社會經濟狀況、當事人所受損害情形及債務人若能如
    期履行債務，債權人可得享受之一切利益為酌定之標準（最
    高法院49年台上字第807 號、51年台上字第19號判例意旨參
    照）。又違約金之約定為當事人契約自由、私法自治原則之
    體現，雙方於訂約時，既已衡量履約之意願、經濟能力、違
    約時所受損害程度等主客觀因素，本諸自由意識及平等地位
    自主決定。除債務人主張已舉證約定之違約金額過高而顯失
    公平，法院得基於法律之規定，審酌違約金額是否確有過高
    情事及應予如何核減至相當數額，以實現社會正義外，當事
    人均應同受該違約金約定之拘束，法院亦應予以尊重，始符
    契約自由之本旨，倘債務人於違約時，仍任意指摘原約定之
    違約金額過高而要求減，甚或主張契約無效，無異將債務人
    不履行契約之不利益歸由債權人分攤，不僅對債權人難謂公
    平，抑有礙交易安全及私法秩序之維護（最高法院92年度台
    上字第2747號判決意旨參照）。本件系爭借貸契約之利率各
    為週年利率百分之2.79、6.5 ，並無過高及顯失公平情事，
    已如前述，且依系爭借貸契約就違約金利率之計算結果或將
    利息及違約金之利率相加，亦均未逾民法第205 條最高週年
    利率百分之20之限制，及未違反任何強制或禁止規定，實難
    認該違約金之約定有何過高情事，是被告所辯，亦非可採。
六、綜上所述，被告主張系爭借貸契約有違反消費者保護法第12
    條之互惠及誠信原則，對被告顯失公平而無效云云，委無足
    採。從而，原告本於消費借貸之關係，請求被告給付如主文
    第1 項所示之本金、利息及違約金，為有理由，應予准許。
參、據上論結，本件原告之訴為有理由，依民事訴訟法第385 條
    第1 項前段、第78條，判決如主文。
中　　華　　民　　國　　96　　年　　4 　　月　　13　　日
                  民事第五庭  法　官　柯彩燕
正本係照原本作成。
如不服本判決，應於收受送達後20日內向本院提出上訴書狀（須
附繕本）。
中    華    民    國    96    年    4     月    13    日
                              書記官  王紀芸
┌─────────────────────────────────────────────────┐
│附表                                                                                              │
├─┬────────┬────────────────┬─────────────────────┤
│編│本金餘額        │　利息起迄日及週年利率          │違約金起迄及週年利率                      │
│　│（新臺幣）      │                                │                                          │
│號│　　　　　　　　│　　　　　　　                  │　　                                      │
├─┼────────┼────────────────┼─────────────────────┤
│１│陸佰陸拾柒萬伍仟│自95年5 月30日起至清償日止，按週│自95年7 月1 日起至清償日止，逾期在6 個月以│
│　│貳佰捌拾陸元    │年利率百分之2.79 計算之利息。   │內者，依左開利率百分之10；逾期超過6個月者 │
│  │　　　　        │                                │，依左開利率百分之20計算之違約金。        │
├─┼────────┼────────────────┤                                          │
│２│柒拾玖萬肆仟壹佰│自95年5 月30日起至清償日止，按週│                                          │
│　│參拾玖元　      │年利率百分之6.5計算之利息。     │                                          │
│  │                │                                │                                          │
├─┴────────┴────────────────┴─────────────────────┤
│本金合計：柒佰肆拾陸萬玖仟肆佰貳拾伍元                                                           │
└─────────────────────────────────────────────────┘
